【裁判字號】    94,訴,1098
【裁判日期】    950921
【裁判案由】    偽造文書等
【裁判全文】
臺灣桃園地方法院刑事判決              94年度訴字第1098號
公  訴  人  臺灣桃園地方法院檢察署檢察官
被      告  戊○○
選任辯護人  謝曜焜律師
上列被告因偽造文書等案件，經檢察官提起公訴（93年度偵續字
第94號、94年度偵字第8180號），本院判決如下：
    主  文
戊○○公司負責人，公司應收之股款，股東並未實際繳納，而以
申請文件表明收足，處有期徒刑伍月，如易科罰金，以銀元參佰
元即新臺幣玖佰元折算壹日。
被訴行使偽造私文書罪、行使業務上登載不實文書罪及使公務員
登載不實罪部分均無罪。
    事  實
一、戊○○係設在臺北市○○路206 號12樓之5 之尚恆股份有限
    公司（下稱尚恆公司，已於民國90年1 月31日解散）負責人
    ，為申請尚恆公司設立登記，應付相關之檢查，明知尚恆公
    司設立登記應收之股款新臺幣（下同）500 萬元，如附表所
    示之各該股東並未實際繳納，竟仍於87年6 月17日，向不知
    情之甲○○調借500 萬元，並於同日由甲○○以其夫乙○○
    之名義匯款存入尚恆公司籌備處設於中興商業銀行三重分行
    之帳戶（帳號：000000000000號，下稱尚恆公司帳戶），作
    為前揭股東已繳納股款之證明，並利用不知情之朱增槐會計
    師製作尚恆公司之公司設立登記資本額查核報告書，連同該
    公司資產負債表、股東繳納股款明細表等文件，表明股款已
    收足，於同年7 月16日提出向臺北市政府建設局（下稱建設
    局）申請公司設立登記，於同年月22日經核准設立登記並發
    給公司執照。戊○○於該公司核准設立前之同年6 月22日，
    即將上開帳戶內之存款500 萬元提領出並歸還甲○○。
二、案經甲○○訴請暨臺灣桃園地方法院檢察署檢察官自動檢舉
    偵查起訴。
    理  由
壹、證據能力：
    按被告以外之人於審判外之言詞或書面陳述，除法律有規定
    者外，不得作為證據，刑事訴訟法第159 條第1 項固定有明
    文。惟被告以外之人於審判外之陳述，雖不符同法第159 條
    之1 至之4 之規定，而經當事人於審判程序同意作為證據，
    法院審酌該言詞陳述或書面陳述作成時之情況，認為適當者
    ，亦得為證據。又當事人、代理人或辯護人於法院調查證據
    時，知有第159 條第1 項不得為證據之情形，而未於言詞辯
    論終結前聲明異議者，視為有前項之同意，同法第159 條之
    5 亦定有明文。查本案證人乙○○、蔡孟娟等人於偵查中之
    證詞（詳下述及者），均為審判外之陳述而屬傳聞證據，暨
    其他相關具傳聞性質之證據資料，公訴人、被告戊○○及其
    辯護人於本院準備及審理程序中對於各該證據之證據能力及
    其調查，均表示沒有爭執（見本院卷第47頁、第189 頁筆錄
    ），且迄於言詞辯論終結前亦未聲明異議，本院審酌上開證
    人陳述及證據資料作成時之情況，核無違法取證或其他瑕疵
    ，認為以之作為證據為適當，上開證人於審判外之陳述及相
    關證據資料，自得作為證據，合先敘明。
貳、有罪部分：
一、事實認定：
    上開事實，業據被告於本院審理中坦承不諱（見本院卷第17
    1 、191 頁審理筆錄），證人即告訴人甲○○復於本院審理
    中結證稱：伊於87年6 月17日以乙○○名義所匯之500 萬元
    是被告借的，伊不知借款目的為何，但被告借了5 天就還了
    等語明確（見本院卷第111 頁審理筆錄），核與被告於偵訊
    中之供述相符（見93年度偵續字第94號卷第32頁偵訊筆錄）
    ，證人即股東之一丙○○亦於本院審理中結證稱：伊借名義
    給被告當尚恆公司之股東，但是伊沒有出錢；另證人即股東
    之一丁○○則結證稱：一開始伊用弟弟蔡礽順之名義投資10
    萬元，後來以自己名義投資10萬元等語屬實（見本院卷第17
    3 、181 頁審理筆錄），觀諸尚恆公司申請設立登記之股東
    名簿之記載：丙○○與蔡礽順分別於87年6 月17日繳納股款
    10萬元及50萬元（見附表編號2 及3） ，此有尚恆公司案卷
    中之股東名簿為憑，核與丙○○及丁○○所述無出資及以蔡
    礽順名義出資10萬元之詞均不符合，適足以認定匯入上開尚
    恆公司帳戶中之500 萬元確係甲○○借予被告之借款，而非
    附表所示各該股東實際繳納之股款總額無誤，此外，並有匯
    款申請書、尚恆公司帳戶存摺封面及內頁交易明細、公司設
    立登記資本額查核報告書、經濟部公司執照等件在卷可稽，
    堪認被告於本院中之自白與事實相符而可採信，此部分事證
    明確，被告犯行堪予認定，應依法論科。
二、法律適用：
  (一)按修正後刑法第2 條第1 項暨第35條之規定，係規範行為後
    法律變更所生新舊法比較適用之準據法暨刑之重輕之基本原
    則，於新法施行後，應適用新法第2 條第1 項及第35條之規
    定；比較新舊法時，亦應就罪刑有關之共犯、未遂犯、想像
    競合犯、牽連犯、連續犯、結合犯，以及累犯加重、自首減
    輕暨其他法定加減原因（如身分加減）與加減例等一切情形
    ，綜其全部罪刑之結果而為比較並整體適用，不能割裂而分
    別適用有利益之條文（最高法院95年第8 次刑庭會議決議及
    27上字第2615號判例參照）。
  (二)查被告行為後，公司法第9 條第3 項之規定、罰金刑之計算
    單位及處罰、易科罰金之折算標準之規定，均有修正：
    1.公司法第9條第3項之部分：
      公司法第9 條第3 項於90年11月12日修正公布，原第9 條
      第3 項改為同條第1 項，其構成要件不變，惟刑罰已由「
      公司負責人各處5 年以下有期徒刑、拘役或科或併科新臺
      幣6 萬元以下罰金」，提高為「公司負責人各處5 年以下
      有期徒刑、拘役或科或併科新臺幣50萬元以上250 萬元以
      下罰金」，此涉及被告之罪刑，自屬法律變更。
    2.罰金刑之計算單位及處罰部分：
      刑法第33條第5 款業於94年2 月2 日修正公布，並自95年
      7 月1 日起施行；修正前刑法第33條第5 款規定「罰金：
      1 元以上。」再依罰金罰鍰提高標準條例第1 條提高10倍
      為銀元10元即新臺幣30元以上；修正後刑法第33條第5 款
      規定「罰金：新臺幣1,000 元以上，以百元計算之。」。
      另95年6 月14日修正公布刑法施行法第1 條之1 規定：「
      中華民國94年1 月7 日刑法修正施行後，刑法分則編所定
      罰金之貨幣單位為新臺幣。94年1 月7 日刑法修正時，刑
      法分則編未修正之條文定有罰金者，自94年1 月7 日刑法
      修正施行後，就其所定數額提高為30倍。但72年6 月26日
      至94年1 月7 日新增或修正之條文，就其所定數額提高為
      3 倍。」現行刑法中，有關於罰金刑之計算單位及處罰之
      規定已有修正，自屬法律變更。
    3.易科罰金之折算標準部分：
      被告行為後，刑法第41條亦已修正，於90年1 月10日公布
      施行，同年月12日生效，將得易科罰金之罪從「最重本刑
      為3 年以下有期徒刑以下之刑之罪」放寬成「「最重本刑
      為5 年以下有期徒刑以下之刑之罪」；而該條第1 項又於
      94年1 月7 日修正公布，並於95年7 月1 日施行，修正前
      刑法第41條第1 項前段規定：「犯最重本刑為5 年以下有
      期徒刑以下之刑之罪，而受6 個月以下有期徒刑或拘役之
      宣告，因身體、教育、職業、家庭之關係或其他正當事由
      ，執行顯有困難者，得以1 元以上3 元以下折算一日，易
      科罰金。」又被告行為時之易科罰金折算標準，修正前罰
      金罰鍰提高標準條例第2 條前段（現已刪除）規定，就其
      原定數額提高為100 倍折算1 日，則本件被告行為時之易
      科罰金折算標準，應以銀元300 元即新臺幣900 元折算1
      日；修正後刑法第41條第1 項前段則規定：「犯最重本刑
      為5 年以下有期徒刑以下之刑之罪，而受6 個月以下有期
      徒刑或拘役之宣告者，得以新臺幣1,000 元、2,000 元或
      3,000 元折算1 日，易科罰金。」此等修正屬科刑規範事
      項之變更，可否諭知易科罰金及其折算標準為裁判時所應
      諭知，均屬法律變更。
    4.比較前述新、舊法變更之結果，被告行為時即86年6 月25
      日修正公布、同年月27日生效施行之公司法第9 條第3 項
      規定，雖就罰金刑部分為有利，然若不宣告科或併科罰金
      ，則行為後即90年11月12日修正公布、同年月14日生效施
      行之公司法第9 條第1 項並無較為不利；而90年1 月10日
      修正公布、同年月12日生效施行之刑法第41條第1 項放寬
      易科罰金門檻之規定，顯對被告有利；至於罰金刑之最低
      度部分，裁判時法提高至新臺幣1,000 元，較被告行為時
      之新臺幣30元不利。故綜合比較且不割裂適用之結果，應
      依修正後刑法第2 條第1 項但書規定，適用90年11月12日
      修正公布、同年月14日生效施行之公司法第9 條第1 項及
      90年1 月10日修正公布、同年月12日生效施行之刑法第41
      條第1 項前段等中間時法。
  (三)核被告所為，係犯90年11月12日修正公布、同年月14日生效
    施行之公司法第9 條第1 項前段公司應繳股款未實際繳足而
    表明收足之罪。起訴檢察官單純比較公司法第9 條之變更，
    而認被告構成修正前公司法第9 條第3 項前段之罪，與前揭
    綜合比較整體適用之原則不合，容有未恰，併予敘明。被告
    利用不知情之會計師朱增槐為之，為間接正犯。爰審酌被告
    明知股東股款未繳足而仍提出相關證明文件申請尚恆公司之
    設立登記，違背公司法對於維護公司資本與財務健全之立法
    本旨，亦增加交易相對人之潛在交易風險，犯後雖一度否認
    犯行，然終能坦承犯行，態度尚可，暨其素行、生活狀況、
    犯罪之動機、目的、手段等一切情狀，量處如主文第1 項所
    示之刑，並諭知易科罰金之折算標準。
三、不另為無罪之諭知：
  (一)公訴意旨另略以：被告於87年6 月間，在桃園縣蘆竹鄉○○
    路○ 段39巷12號乙○○經營之公司內，以設立股份有限公司
    股東人數不足為由，向乙○○、甲○○夫妻借用姓名列為尚
    恆公司股東，當場僅徵得甲○○同意，甲○○並授權戊○○
    自行刻印章使用於辦理公司登記，其明知乙○○未同意出任
    股東，竟基於偽造文書之犯意，擅自偽造乙○○之印章乙枚
    ，蓋用於尚恆公司章程，並在尚恆公司股東名簿登載乙○○
    為股東（如附表編號8） 及影印乙○○交付辦理出國旅遊之
    身分證，連同尚恆公司資產負債表、股東名簿、公司設立登
    記資本額查核報告書等文件，持向建設局申請尚恆公司設立
    登記以行使之，使建設局經辦之公務員登載於職務上所掌之
    公文書，核准尚恆公司所營事項及公司設立登記，足以生損
    害乙○○及建設局對公司登記管理之正確性，因認被告涉有
    刑法第216 條、第210 條之行使偽造私文書罪及同法第214
    條之使公務員登載不實罪云云。
  (二)按犯罪事實應依證據認定之，無證據不得認定犯罪事實。又
    不能證明被告犯罪者，應諭知無罪之判決，刑事訴訟法第15
    4 條第2 項、第301 條第1 項分別定有明文。而所謂認定犯
    罪事實之證據，係指足以認定被告確有犯罪行為之積極證據
    而言，該項證據自須適合於被告犯罪事實之認定，始得採為
    斷罪資料，如未能發現相當證據，或證據不足以證明，自不
    能以推測或擬制之方法，以為裁判之基礎；且無論直接或間
    接證據，其為訴訟上之證明，須於通常一般之人均不致有所
    懷疑，而得確信其為真實之程度者，始得據為有罪之認定，
    倘其證明尚未達到此一程度，而有合理之懷疑存在，致法院
    無從為有罪之確信，自應為無罪之判決（最高法院40年台上
    字第86號及76年台上字第4986號判例意旨參照）。
  (三)公訴人認被告涉有此部分犯行，無非係以被告之供述、證人
    甲○○、乙○○之證詞、尚恆公司案卷附之建設局函、章程
    、股東名簿等文書，為其主要論據。
  (四)查甲○○及乙○○均列名為尚恆公司之股東，被告並持該股
    東名簿等文書向建設局申請設立登記獲准並取得公司執照等
    節，業據被告供認無誤，並有尚恆公司案卷中之股東名簿、
    設立登記申請書等可查，上開各節自足堪認定。然被告堅決
    否認此部分之犯行，並辯稱：當初乙○○確有同意擔任人頭
    股東，而列名於尚恆公司股東名簿上，章程之記載屬實，自
    無何偽造文書及使公務員登載不實之行為等語。經查：
  １被告用以應付檢查而向甲○○借得之500 萬元，係以乙○○
    之名義於87年6 月17日匯出，受款人係「尚恆股份有限公司
    」之情，業已如前所述，而上開尚恆公司之帳戶開戶時間為
    87年6 月16日，此觀諸該公司案卷中之存摺內頁明細自明，
    則至遲於87年6 月16日，被告已決定使用「尚恆股份有限公
    司」之名稱成立公司，且至遲於87年6 月17日甲○○已經知
    道尚恆公司這個名稱；而關於此公司名稱之出現，證人乙○○於本院審理中明確結證稱：「（問：被告找你投資尚恆公
    司的時候，有沒有拿公司名字給你挑選？）被告沒有找我投
    資，應該是找我太太投資，被告找我太太投資的時候，有拿
    3 個名字來挑，當時是選中尚恆股份有限公司。」（見本院
    卷第114 頁筆錄），核與其於偵訊中結證稱：「被告有拿3
    個公司的名字給我挑選」之詞相符（見93年度偵續字第94號
    卷第42頁筆錄），證人甲○○復於本院審理中結證稱：被告
    來找伊談成立公司之時，是給伊3 個公司的名字，被告問過
    算命老師說尚恆這個名字好，伊就說好等語無誤（見本院卷
    第105 頁筆錄）；依照時序來看，被告自無先以尚恆公司為
    名開戶、再請甲○○匯款給尚恆公司、又以尚恆公司之名申
    請設立登記後，再拿包括尚恆公司在內的3 個公司名稱供甲○○及乙○○夫婦挑選之理，是挑選公司名稱1 事顯然發生
    在尚恆公司帳戶開戶及甲○○匯款之前，則乙○○既已參與
    尚恆公司名稱選定，其顯然對於被告籌設尚恆公司之事有所
    知悉，而非全然不知。
  ２又甲○○雖稱其同意擔任尚恆公司之股東，且證稱：有授權
    被告刻1 個印章用於尚恆公司股東資料上，至於所投資之款
    項，其稱：總共投資該公司175 萬元，其中，是先於87年底
    以之前與被告投資珠寶之投資款50萬元轉作尚恆公司投資款
    ，再於88年1 月8 日匯款150 萬元至尚恆公司土地銀行長春
    分行之帳戶，用其中75萬元作為公司投資款（另75萬元借給
    被告個人），之後再於88年8 月16日追加投資50萬元等語明
    確，並有告訴狀1 份及匯款申請書2 件附於91年度偵字第15
    371 號卷可查，互核後足以認定甲○○關於投資之金額及時
    間等證詞均屬實，而尚恆公司係於87年7 月22日成立，則比
    對甲○○所述開始實際投資尚恆公司之時間，已在該公司設
    立登記後數月，此足證甲○○於尚恆公司成立之際，並未實
    際出資，只是被告得其同意後借其名義將之列為股東，並在
    甲○○授權下自行刻印並蓋用於公司章程等文件甚明。
  ３關於乙○○是否亦為人頭股東一事，除被告迭於偵訊及本院
    審理中為此供述且互核大致相符外，證人即變更登記後之股
    東之一蔡孟娟亦於偵訊中結證稱：伊常與被告一起去乙○○
    位在南崁之公司，每次去乙○○夫婦都會在場，伊知道他們
    談過尚恆公司之事，且夫妻雙方都在場，是誰作主不清楚等
    語明確（見93年度偵續字第94號卷第54頁偵訊筆錄）；再參
    酌甲○○就本件有關尚恆公司之款項，無論係借予被告檢查
    用之500 萬元、後續投資尚恆公司並借予被告個人之150 萬
    元暨嗣後再追加投資之50萬元，均係以乙○○名義匯出，此
    有上開匯款申請書共3 件在卷可稽，以其2 人係夫妻之密切
    關係來看，如此大筆關於尚恆公司款項之支出，實難想像甲○○可在其夫乙○○毫無所悉且不過問之情況下屢屢如此匯
    款，況乙○○本即知悉被告籌設尚恆公司之事已如前１所述
    ，蔡孟娟又證稱被告與甲○○、乙○○洽談尚恆公司之事時
    其夫妻都在場，則既然甲○○於尚恆公司成立之時，同意借
    用其名義給被告列名為公司股東，被告所述乙○○亦同意當
    公司人頭股東之事即非無可能。
  ４另被告又辯稱：各該股東蓋用於章程之印章，乙○○部分是
    乙○○交付印章供其使用，用完後即歸還，蔡礽順部分是其
    姐丁○○所提供（按應係指「蔡礽順」之正確印章而非「蔡
    祁順」），其餘均是被告統一刻印再蓋用於章程上（見本院
    卷第118 、149 、190 頁筆錄），而證人丁○○又證述交章
    之事無誤，證人甲○○亦證述有授權被告刻1 個印章之事屬
    實，再觀諸尚恆公司案卷中公司設立登記時之章程末頁（第
    5 頁），「乙○○」及丁○○所提供「蔡礽順」之印章印文
    ，顯然與其他「戊○○」、「丙○○」、「蔡祁順（建設局
    業已發現該章與股東姓名不符而要求被告更正刪除）」、「
    李鑽治」、「沈元福」、「趙世偉」及「甲○○」等7 枚股
    東之印文不同，而「戊○○」等7 枚印文之樣式則均相同，
    是被告統一刻印，但乙○○單獨交章之說實屬有據，且適與
    其所述乙○○同意擔任人頭股東之事可互為佐證。
  ５綜合審酌上開各節可知，證人乙○○雖於本院審理中證稱其
    並未同意擔任尚恆公司之股東，證人甲○○亦證述如是，然
    其等所述與卷內其他積極證據均有相左且無法合理解釋之處
    ，被告所辯自有其相當之根據，實難遽以乙○○及甲○○之
    證詞認定已達毫無合理可疑之證明程度，而卷內各該章程及
    股東名簿等文書亦僅能證明乙○○列名於股東處，亦不足以
    證明被告有無取得乙○○之同意，自難遽認尚恆公司申請設
    立登記時之章程就乙○○部分係屬偽造；而被告偽以乙○○
    名義製作不實之章程私文書一事既然有疑，當亦無從認定被
    告有何行使偽造私文書持以申請設立登記而使公務員登載不
    實之行為。
  (五)綜上，公訴意旨認被告此部分所為，涉犯行使偽造私文書及
    使公務員登載不實罪，查無足夠之積極證據證明被告犯有該
    等之罪，參照上開法律及判例意旨，原應為無罪之諭知，惟
    公訴意旨認此部分與前開有罪部分有方法結果之裁判上一罪
    關係，故不另為無罪之諭知，僅附此敘明之。
參、無罪部分：
一、公訴意旨略以：戊○○係尚恆公司負責人，為從事業務之人
    ，明知蔡礽順、蔡孟娟、甲○○等股東未參加90年1 月19日
    尚恆公司擬予解散及選任戊○○為清算人之股東會議（下稱
    系爭解散股東會），竟於上開股東會決議錄記載「出席股東
    八人，代表已發行股份數伍佰股」等不實事項，於翌（20）
    日連同尚恆公司解散登記申請書，持向建設局申請解散登記
    以行使之，使該管公務員將此不實之公司解散事項登載於職
    務上所掌之公司登記案卷上，足以生損害於甲○○、乙○○
    等人及建設局對公司登記管理之正確性，因認被告另涉犯刑
    法第216 條、第215 條之行使業務上登載不實之文書罪及同
    法第214 條使公務員登載不實罪，且與前揭有罪部分（含不
    另為無罪之諭知部分）之罪，犯意個別，應分論併罰等語。
二、按犯罪事實應依證據認定之，無證據不得認定犯罪事實。又
    不能證明被告犯罪者，應諭知無罪之判決，刑事訴訟法第15
    4 條第2 項、第301 條第1 項分別定有明文。另按所謂業務
    上文書登載不實罪，需是從事業務之人，明知為不實之事項
    ，而登載於其業務上作成之文書，足以生損害於公眾或他人
    者，使足當之；而使公務員登載不實罪，則係明知為不實之
    事項，而使公務員登載於職務上所掌之公文書，足以生損害
    於公眾或他人者，方可該當，刑法第214 條及第215 條亦分
    別定有明文。是從事業務之人所登載於業務上之文書暨公務
    員登載於職務上所掌之公文書之內容，均應核屬不實方能成
    立上開之罪，如非，則無從以該等之罪相繩。
三、公訴人認被告涉有此部分犯行，無非係以被告供述、證人甲○○、乙○○之證詞、尚恆公司案卷附之建設局函、解散登
    記申請書、系爭解散股東會決議錄等文書，為其主要論據。
四、查尚恆公司曾於88年12月29日以股東出資轉讓變更等理由申
    請變更登記，而於同年月30日經建設局核准在案，該公司經
    變更後之股東為：被告、丙○○、蔡礽順、丁○○、甲○○
    、乙○○、張春梅及蔡孟娟8 人，總股數為500 股，而前揭
    公訴意旨所稱之系爭解散股東會決議錄，主席為被告、紀錄
    人為丙○○，且記載「出席股東八人，代表已發行股份數伍
    佰股」，該決議錄並有戊○○及丙○○之署名及印文等節，
    業據被告供述無誤，且有尚恆公司案卷所附之變更登記申請
    書、建設局函、變更登記後股東名簿、系爭解散股東會決議
    錄等件為憑，則該等事實均足堪認定。惟被告堅決否認涉有
    業務上登載不實及使公務員登載不實之犯行，辯稱：該次會
    議中，實際出席者為被告、丙○○、丁○○、張春梅4 人（
    見91年度偵緝字第1042號卷第100 頁筆錄），其他未到場之
    股東，蔡礽順是丁○○找的人頭股東，甲○○、乙○○及蔡
    孟娟是被告自己找的人頭股東，因為只是人頭，借名登記為
    股東，所以事先都有概括授權被告處理有關公司股東之事務
    ，故記載「出席股東八人」不算登載不實，自無後續使公務
    員登載不實之行為可言。辯護人則為被告利益答辯稱：尚恆
    公司是1 家小公司，自然不可能比照一般大公司去設計委託
    書，概括授權被告代理出席股東會及行使表決權等事宜都是
    被告與各該股東口頭講明即可，則系爭解散股東會決議錄「
    出席股東八人」等記載自無不實之處。
五、經查：
  (一)證人丙○○及丁○○分於本院審理中到庭結證稱其等確實有
    參加系爭解散股東會，丙○○並稱：伊是人頭股東，該次股
    東會伊沒有看到甲○○及乙○○，決議錄上之簽名不是伊所
    簽，但印章確實是伊的，是伊授權被告刻的印章，同意被告
    用在相關文書業務上，被告用印不算超出其授權範圍等語明
    確；丁○○則稱：當天有被告、伊、丙○○及另外1 個人參
    加會議，伊除了以自己名義投資外，也借用蔡礽順之名義投
    資尚恆公司，而且有告知蔡礽順，因為蔡礽順只是人頭股東
    ，所以不會出席股東會，但是概括授權由伊代表出席等節明
    確（見本院卷第172至188頁審理筆錄）。衡諸其等證詞可知
    ，被告所稱當天實際出席之股東僅有4 名，並非決議錄上記
    載之8 名股東出席無誤。
  (二)就未出席之4 名股東部分，其中，蔡礽順雖列名為股東，但
    僅是丁○○借用其名義投資尚恆公司，業已如前所述，另蔡
    孟娟則係被告取得其同意後列名當人頭股東，此業據被告始
    終供述無訛且互核一致，均堪以認定；就其2 人投資尚恆公
    司之模式看來，其等並非實際出資，僅係分別出借其名義予
    丁○○及被告，供其等投資尚恆公司並因此列名為股東，若
    欲遂行此目的，其2 人分別授權丁○○及被告相當之權限代
    為處理與擔任公司股東有關之事務，實屬當然之理，而卷內
    亦查無任何積極證據足以證明其2 人出借名義擔任股東之同
    時，在授權上有任何時間、地點、事項等具體之限制或保留
    ，是被告及丁○○所述蔡孟娟及蔡礽順分別事先概括授權處
    理股東事務之詞應與實情相符，而出席股東會依法本係股東
    之權限，且代理其他股東出席股東會，縱使沒有出具委託書
    ，或有違公司法等法規之要求，然被告及丁○○主觀上仍係
    認定除自己出席外，亦分別代理蔡孟娟及蔡礽順出席股東會
    無誤，是故，在查無蔡礽順及蔡孟娟另有授權之限制或表示
    反對意思之情況下，其2 人既已事先概括授權，被告對此又
    知之甚明，則被告認定蔡礽順及蔡孟娟業已由被告及丁○○
    代理出席系爭解散股東會，從主觀上及客觀上觀之，均難認
    被告係明知為不實之事項而仍登載於該次股東會決議錄之業
    務文書。
  (三)另同未出席該次股東會之甲○○及乙○○部分，其2 人在尚
    恆公司申請設立登記之時，雖均列名為股東（如附表編號7
    及8） ，然均未實際出資，被告所述其2 人均係借名之人頭
    股東實屬有據，此業已如前「貳、三、(四)」所述甚詳；雖甲○○於87年底開始，陸續以珠寶投資款轉投資及以乙○○名
    義匯入投資款等方式投資尚恆公司共175 萬元（亦同前所述
    ），而有實際出資之行為，然觀諸甲○○於系爭解散股東會
    召開之際所佔股數及股款為10股、10萬元，與公司設立登記
    之時所佔股數及股款相同，此有該公司股東名簿2 件在卷可
    稽，顯與甲○○之實際出資額不相符合，惟依據其夫婦2 人
    與被告間之合作投資事業之模式來看，或係基於交情、或係
    基於信任，均未留有相關之投資契約書等書面可查，此從甲○○提出告訴時亦僅能出示2 次匯款單據，就所謂珠寶投資
    款均乏任何憑證可知，則在被告供稱甲○○所持有之股份，
    是所謂的暗股，包含在其自己所持有之股份（365 股）裡面
    等節，確實符合上開投資模式而非無可能之情況下，對內，
    甲○○確有超出股東名簿記載之投資額，可就此對被告主張
    其權利，對外，甲○○仍維持其掛名股東，僅佔有象徵意義
    之股數之身分，被告因此依循掛名股東事先概括授權之例代
    理甲○○出席股東會，而認定甲○○亦已出席，實非無所本
    ；至於乙○○部分，則始終只是掛名之人頭股東，前亦已詳
    為認定，情況自同於甲○○、蔡礽順及蔡孟娟等人頭股東，
    況卷內亦查無甲○○或乙○○有何授權之限制或對出席系爭
    解散股東會之事表示反對之意思之積極證據，則被告就人頭
    股東部分，認定均由其與丁○○分別代理出席，因而記載「
    出席股東八人，代表已發行股份數伍佰股」等詞，並非明知
    為不實事項，而仍登載於業務上之股東會決議錄之文書。
六、綜上所述，系爭解散股東會決議錄上記載「出席股東八人，
    代表已發行股份數伍佰股」」之詞，雖股東蔡礽順、蔡孟娟
    、甲○○及乙○○均未實際出席，然其等均是出借名義之掛
    名股東，事先業已概括授權被告、丁○○處理與擔任公司股
    東相關之事務，且查無該等授權有何限制或保留，則被告認
    定其與丁○○分別代理該等人頭股東出席該次股東會，因而
    在決議錄上記載「出席股東八人」等詞，與從事業務之人明
    知為不實事項而仍登載於業務上作成之文書之構成要件自屬
    有間，從而，亦難認被告係行使登載不實之業務文書持向建
    設局承辦公務員申請解散登記，而有何使公務員登載不實之
    行為，此外，亦查無其他積極證據證明被告涉有公訴人所指
    之此部分犯行，此部分犯罪自屬不能證明，參照上開法律明
    文，自應就其被訴行使業務上登載不實文書及使公務員登載
    不實罪部分均為無罪之諭知。
七、至於公訴檢察官於本院95年6 月12日準備程序中擴張起訴之
    犯罪事實，就起訴犯罪事實二（即前揭無罪部分之事實）部
    分另增列：被告未經乙○○之同意，偽作尚恆公司87年6 月
    17日之會議記錄，紀錄載明有訂立公司章程等之討論事項，
    另於88年12月27日同未經乙○○、甲○○之同意，偽作會議
    紀錄變更章程及改選董監事等議案之會議紀錄，並據以向建
    設局函文報備，足以生損害於甲○○、乙○○及建設局登記
    之正確性，涉犯刑法第214 條之使公務人員登載不實罪等罪
    嫌。然若起訴書犯罪事實二部分為有罪，則公訴檢察官擴張
    之事實，核屬起訴效力所及之他部事實之擴張，公訴檢察官
    所為擴張僅在促使本院之注意，非屬訴訟上之追加等請求（
    最高法院95年度台上字第2633號判決意旨參照），惟起訴書
    犯罪事實二之部分業已經本院認定無罪且詳述理由同前，則
    公訴檢察官擴張之部分自非起訴效力所及，本院實無從予以
    審酌，附此敘明。
據上論斷，應依刑事訴訟法第299 條第1 項前段、第301 條第1
項，90年11月12日修正公布、同年月14日生效施行之公司法第9
條第1 項前段，修正後刑法第2 條第1 項但書，修正前刑法第11
條前段，90年1 月10日修正公布、同年月12日生效施行之刑法第
41條第1 項前段，修正前罰金罰鍰提高標準條例第2 條，現行法
規所定貨幣單位折算新台幣條例第2 條，判決如主文。
本案經檢察官柯怡如到庭執行職務。
中    華    民    國    95    年    9     月    21    日
                  刑事第五庭  審判長法  官  潘政宏
                                    法  官  邱滋杉
                                    法  官  吳勇毅
以上正本證明與原本無異。
如不服本判決，應於判決送達後10日內向本院提出上訴狀（應附
繕本），上訴於臺灣高等法院。
                                    書記官  陳夏施
中    華    民    國    95    年    9     月    21    日
附錄本案論罪科刑法條：
90年11月12日修正公布之公司法第9條第1項
公司應收之股款，股東並未實際繳納，而以申請文件表明收足，
或股東雖已繳納而於登記後將股款發還股東，或任由股東收回者
，公司負責人各處五年以下有期徒刑、拘役或科或併科新臺幣五
十萬元以上二百五十萬元以下罰金。
附表：
┌──┬──────┬───────┬────────┐
│編號│  股東姓名  │設立登記時股數│  應 繳 股 款   │
├──┼──────┼───────┼────────┤
│ 1  │戊○○      │365           │365萬元         │
├──┼──────┼───────┼────────┤
│ 2  │丙○○      │10            │10萬元          │
├──┼──────┼───────┼────────┤
│ 3  │蔡礽順      │50            │50萬元          │
├──┼──────┼───────┼────────┤
│ 4  │李鑽治      │40            │40萬元          │
├──┼──────┼───────┼────────┤
│ 5  │沈元福      │10            │10萬元          │
├──┼──────┼───────┼────────┤
│ 6  │趙世偉      │10            │10萬元          │
├──┼──────┼───────┼────────┤
│ 7  │甲○○      │10            │10萬元          │
├──┼──────┼───────┼────────┤
│ 8  │乙○○      │5             │5萬元           │
└──┴──────┴───────┴────────┘


司法院資訊處製作；財團法人民間司法改革基金會備份。
